臺灣基隆地方法院刑事判決　　　　　　　　　　　　　　九十三年度重訴字第一號
　　公　訴　人　臺灣基隆地方法院檢察署檢察官
　　被　　　告　甲○○
　　指定辯護人　本院公設辯護人　乙○○
右列被告因殺人案件，經檢察官提起公訴（九十三年度偵字第一八號、第三二三號）
，本院判決如左：
    主  文
甲○○傷害人之身體因而致人於死，處有期徒刑柒年。
    事  實
一、甲○○與丁○○、蔡炳彥係舊識，民國九十二年十二月二十二日下午七時十分許
    ，甲○○、丁○○及蔡炳彥三人先後至基隆市○○○路十六號前林張銀經營之麵
    攤用餐，期間甲○○飲酒後（經測得吐酒之酒精濃度為每公升０．二五毫克，尚
    未致心神喪失或精神耗弱程度）出言嘲弄蔡炳彥，引起丁○○不滿，因而發生口
    角，二人遂離桌走至麵攤邊施工中之工地旁繼續爭吵，丁○○隨手拿起工地上遺
    留之四角板模木棍一支，朝甲○○身上揮打，甲○○閃避得宜未被擊中，反將林
    棍奪下。甲○○於侵害已成過去之情形下，因一時氣憤，頓萌普通傷害之犯意，
    且客觀上能預見以木棍毆打人之頭部，可能導致死亡之結果，竟未預見而雙手持
    上開木棍，朝丁○○之後腦杓毆打一下，丁○○因頭骨破裂倒地不起，嗣警據報
    到場處理，並扣得上開木棍一支及甲○○所有之外衣、外褲各一件及皮鞋一雙。
    丁○○經送醫急救，於同日下午七時五十三分，因顱內出血不治死亡。
二、案經基隆市警察局第一分局報告及臺灣基隆地方法院檢察署檢察官相驗後自動檢
    舉偵查起訴。
    理  由
一、訊據被告甲○○固坦承於右揭時地與被害人丁○○發生口角，丁○○持工地上之
    木棍朝其揮打，反手奪下該木棍後，並持木棍毆打丁○○之後腦杓一下之事實，
    然矢口否認有何殺人或傷害致死之犯行，辯稱：係丁○○持木棍毆打伊，伊才奪
    下木棍反擊丁○○，其反擊時本欲毆打丁○○的手，然不慎打到丁○○的頭，且
    伊當日比平日多喝了一杯酒，神智不是很清楚，一直到丁○○倒地，伊才清醒，
    伊並無殺人或傷害致死之犯意云云。
二、本院查：
（一）被告甲○○於右揭時地，因遭丁○○持拾自施工中工地之木棍攻擊，被告閃避
      未被擊中，反手奪下丁○○所持木棍，並持以毆打丁○○後腦杓一下之事實，
      除據被告於警、偵訊及本院調查、審理時供承在卷外，並據證人蔡炳彥、林張
      銀二人於檢察官九十二年十二月二十三日偵查中結證屬實（見九十三年度相字
      第四七０號卷第三七頁至三九頁），復有木棍一支扣案及現場照片十六張可佐
      ，且丁○○於遭被告毆打後，受有頭骨破裂之傷害，因而顱內出血死亡之事實
      ，已經臺灣基隆地方法院檢察署檢察官督同檢驗員相驗，製有勘驗筆錄、相驗
      屍體證明書、相驗時之照片十二張及驗斷書在卷可按。足認被告之持木棍毆擊
      丁○○頭部之行為與丁○○之死亡間顯有相當因果關係。
（二）按殺人與傷害之區別，應以有無殺意為斷，其受傷部位是否致命部位，有時雖
      可藉為認定有無殺意之心證，究不能據為絕對標準（最高法院十八年上字第一
      三０九號判例意旨參照）。查被告與丁○○係舊識，當日係因被告嘲弄蔡炳彥
      而肇致丁○○持木棍毆打被告，業據蔡炳彥結證在卷（見九十二年度相字第四
      七０號卷第三八頁背面），顯見被告與丁○○間並無深仇大恨，況被告於本院
      準備程序中供稱：伊本欲打丁○○的手，豈知丁○○剛好頭低下，就打到丁○
      ○的頭等語（見本院九十三年二月十一日準備程序筆錄第三頁），復佐以被告
      僅毆打丁○○頭部一下，未繼續追打之情，被告雖存有不滿丁○○持棍毆打之
      動機，然衡情應無僅憑此細故即驟生殺機，非致丁○○於死不可之理。公訴人
      僅因丁○○受擊部位係屬人體頭部要害，即遽認被告有殺人之犯意，與經驗法
      則有違，是認被告應係出於傷害之犯意，持扣案木棍毆打丁○○。
（三）又人之頭部屬人身要害，以堅硬厚實之木棍揮擊頭部，無不造成被毆者傷害之
      結果，毆打部位稍有閃失偏差，更有發生死亡結果之可能，此屬一般經驗法則
      且為一般人客觀所能預見，被告為年逾六旬之人，對此於客觀上能預見之事卻
      未預見，自無從解免傷害致人於死之罪責。
（四）被告當日飲用酒類，經測得吐氣之酒精濃度為每公升０．二五毫克，固有測試
      紀錄紙一張附卷可稽（見九十三年度偵字第一八號卷第二四頁），然觀諸被告
      於九十二年十二月二十三日檢察官偵查中（見同上偵卷第四一頁至四二頁）及
      本院九十三年二月十一日準備程序中供稱：當日向證人蔡炳彥開玩笑說，你向
      人家叫十元的菜，人家本錢就十元，如果叫不起就叫別樣，引起丁○○氣憤，
      在旁叫罵，後來我們出去，伊看到丁○○撿外面木棍，伊就趕快跑，丁○○拿
      木棍打伊，被伊閃過，並用力把木棍搶過來等情（見該日準備程序筆錄第三頁
      ），顯見被告於行為時雖服用酒類，然尚知悉係因其嘲弄蔡炳彥而起，且判斷
      丁○○持棍欲毆打時，即率先離開，並於丁○○毆打時，得以正確閃躲且反手
      將木棍搶下，顯見其行為時，對外界事物之知覺理會及判斷作用，並未完全喪
      失或較常人減衰，顯無心神喪失或精神耗弱情事至明。被告所辯服用酒類過量
      ，致影響其精神狀況云云，核系事後卸責之詞不足採言。
（五）次按正當防衛必須對現在不法之侵害始得為之，侵害業已過去即無正當防衛可
      言（最高法院二十七年上字第二八七九號判例意旨參照）。被告自承因丁○○
      先持木棍毆打，其閃躲得宜致未被擊中，繼而反手將丁○○所持之木棍奪下，
      斯時丁○○不法之侵害業已過去，被告復持奪得之木棍毆打丁○○，自與正當
      防衛之構成要件不符，被告此部分所辯，亦不足採。
（六）綜上，本件事證明確，被告傷害致死犯行堪以認定，應依法論科。
二、按被告基於普通傷害之犯意，持木棍毆打被害人丁○○之傷害行為，及頭部為人
    身要害，以木棍毆打頭部足以致人於死，為一般人客觀所能預見，被告卻未預見
    ，仍持木棍毆打丁○○，並因致其死亡，則丁○○之死亡與被告之傷害行為自有
    相當因果關係，核被告所為，係犯刑法第二百七十七條第二項前段之傷害致人於
    死罪，公訴意旨認應依刑法第二百七十一條第一項之殺人罪既遂罪處斷，尚有未
    洽，已如前述，惟起訴之基本社會事實相同，本院自得依法變更起訴法條後審理
    之。爰審酌被告因細故與丁○○發生爭執，於搶得木棍後，在丁○○手無攻擊武
    器下，復持木棍毆擊丁○○，致丁○○頭骨破裂，顱內出血死亡，侵害他人生命
    法益，且對社會治安危害非輕，惟其犯後深表悔意，且與丁○○家屬達成和解，
    有和解書一份在卷可查，復經被害人家屬丙○○到庭陳述無訛等一切情狀，量處
    如主文所示之刑。扣案之木棍一支非屬被告所有，業據其供明在卷；另扣案之外
    衣、外褲各一件及皮鞋一雙，與本案犯罪事實無直接相關聯，爰均不予宣告沒收
    ，附此敘明。
據上論斷，應依刑事訴訟法第二百九十九條第一項前段、第三百條，刑法第二百七十
七條第二項前段，判決如主文。
本案經檢察官張志明到庭執行職務。
中      華      民      國    九十三    年    三     月    十七      日
   臺灣基隆地方法院刑事第一庭
                                    審判長法  官    邱  治  平
                                          法  官    汪  梅  芬
                                          法  官    劉  桂  金
右正本證明與原本無異。
對於本件判決如有不服，應於收受送達後十日內，向本院提出上訴書狀，上訴於臺灣
高等法院，並按他造當事人之人數附具繕本。
                                          書記官    黃  士  元
中      華      民      國    九十三    年    三     月   二十二    日
附錄論罪法條
刑法第二百七十七條
傷害人之身體或健康者，處三年以下有期徒刑、拘役或一千元以下罰金。
犯前項之罪因而致人於死者，處無期徒刑或七年以上有期徒刑；致重傷者，處三年以
上十年以下有期徒刑。
